【裁判字號】    94,簡上,193
【裁判日期】    950825
【裁判案由】    給付借款
【裁判全文】
臺灣高雄地方法院民事判決             94年度簡上字第193號
上  訴  人  乙○○
被  上訴人  臺灣新光商業銀行股份有限公司
法定代理人  梁成金
訴訟代理人  丁○○
            丙○○
            黃美慧
當事人間請求給付借款事件，上訴人對於民國94年9 月23日本院
高雄簡易庭94年度雄簡字第3877號第一審判決提起上訴，本院於
民國95年8月4日言詞辯論終結，判決如下：
    主  文
原判決關於命上訴人給付新臺幣壹拾捌萬玖仟貳佰陸拾陸元，及
自民國九十三年十月二十一日起至清償日止，按年息十九點七一
計算之利息，暨自民國九十三年十月二十一日起至清償日止，按
上開利息總額百分之十計算違約金部分，及該部分假執行之宣告
，暨訴訟費用負擔之裁判，均廢棄。
上廢棄部分，被上訴人在第一審之訴駁回。
第一、二審訴訟費用由被上訴人負擔。
    事實及理由
壹、程序部分
    按法人因合併而消滅者，訴訟程序在因合併而設立或合併後
    存續之法人，承受其訴訟以前當然停止；又當事人法定代理
    人其代理權消滅者，訴訟程序在有法定代理人承受其訴訟以
    前當然停止；再承受訴訟人，於得為承受時，應即為承受之
    聲明，民事訴訟法第169條第1項、第170 條、第175條第1項
    分別定有明文。查被上訴人原名為誠泰商業銀行股份有限公
    司，於民國94年12月31日與台灣新光商業銀行合併，更名為
    台灣新光商業銀行股份有限公司，且其法定代理人已於95年
    1月2日變更為梁成金，其聲明承受訴訟（本院卷第87頁），
    核與前開規定相符，自應准許。
貳、實體部分
一、被上訴人起訴主張：上訴人於93年8月24日，向伊申辦信用
    卡簡易通信貸款（下稱系爭貸款），借得新台幣（下同）20
    0,000元，以代償上訴人積欠訴外人中國國際商業銀行新興
    分行（下稱中國商銀）之欠款，兩造約定借款期限自93年9
    月21日起至96年9月21日止，按月平均攤還本息，利息按年
    息15%固定計付，且每月由伊所核發之信用卡先行墊付每期
    應攤還之本息金額，而後上訴人再將應攤還之金額繳入信用
    卡帳戶內以為清償，如上訴人於還款期間連續2期未繳足最
    低應繳額，即喪失期限利益，其借款視為全部到期，且自借
    款日起至清償日止，改按年息19.71%計算利息，並按利息總
    額之10% 加收違約金，詎上訴人自93年10月21日起即未依約
    攤還本息，迭經催討無效，為此，爰依消費借貸之法律關係
    提起本訴，請求上訴人給付195,566 元，及自93年10月21日
    起至清償日止，按年息19.71%計算之利息，及按上開利息總
    額10% 計算之違約金等語。並於本院聲明求為判決：駁回上
    訴人之上訴。
二、上訴人則以：伊從未向被上訴人申請信用卡使用，亦未申辦
    系爭貸款，被上訴人提出之系爭貸款申請書所檢附身分證影
    本固與原本相符，但並非伊所交付申辦；又伊亦未曾在中國
    商銀開設帳戶使用，該帳戶應係伊前夫即訴外人甲○○冒伊
    名義辦理等語置辯。經原審判命上訴人給付被上訴人189,26
    6 元，及自93年10月21日起至清償日止，按年息19.71 % 計
    算之利息，暨自93年10月21日起至清償日止，按上開利息總
    額10% 計算之違約金，並依職權宣告假執行，而駁回被上訴
    人其餘請求，上訴人就其敗訴部分提起上訴，並於本院聲明
    求為判決如主文所示（被上訴人就其敗訴之6,300 元部分，
    未據聲明不服而告確定）。
三、兩造不爭執之事項及本件爭點：
  (一)兩造不爭執之事項
  1.被上訴人於93年8 月24日接獲「乙○○」申辦系爭貸款，擬
    借200,000 元，並指定匯入「乙○○」名義之中國商銀帳號
    00000000000 號帳戶，以清償積欠中國商銀之欠款，被上訴
    人審核許可後，於93年9 月21日預扣帳務管理費6,300 元，
    將餘款193,700 元如數撥匯至前開帳戶。
  2.系爭貸款借款期限為93年9 月21日起至96年9 月21日止，借
    款人按月平均攤還本息，利息按年息15% 固定計付，且每月
    由被上訴人所核發之信用卡先行墊付每期應攤還之本息金額
    ，而借款人再將應攤還之金額繳入信用卡帳戶內以為清償，
    如借款人於還款期間連續2 期未繳足最低應繳額，即喪失期
    限利益，其借款視為全部到期，且自借款日起至清償日止，
    改按年息19.71%計算利息，並按利息總額之10% 加收違約金
    。
  3.系爭貸款借款人僅支付第1 期（即93年9 月21日至同年10月
    20日止）本息6,934 元，餘款自93年10月21日起迄今均未依
    約攤還。
  (二)本件爭點
    系爭貸款是否為上訴人本人或授權他人以自己名義所借貸？
四、系爭貸款是否為上訴人本人或授權他人以自己名義所借貸？
  (一)被上訴人主張系爭貸款係上訴人本人親自申辦云云，此為上
    訴人所否認，辯稱其未填寫系爭貸款申請書，且該申請書上
    簽名亦非其所簽等語。經查，上訴人在高雄市政府交通局（
    下稱交通局）任職，擔任外勤之路邊收費員，負責開立停車
    收費單乙情，業據上訴人陳明在卷（本院卷第19頁），而經
    本院調取上訴人於93年任職期間之交通局僱用契約書、高雄
    市公共停車場約僱人員僱用契約書、高雄市○○○○○路邊
    停車場管理人員上下班登記簿等文件，與系爭貸款申請書原
    本1 份，送請法務部調查局以歸納分析法及特徵比對法鑑定
    結果，發現系爭貸款申請書之字跡，與上開文件內上訴人之
    字跡筆劃特徵不同，有該局95年5月17日調科貳字第0950021
    7430號鑑定通知書存卷可憑（本院卷第53頁），由此可見系
    爭貸款之申請書確實非上訴人所填寫，且其上「乙○○」之
    簽名亦非上訴人所親簽甚明，上訴人前揭辯解應堪採信。
  (二)被上訴人復主張上訴人於申請系爭貸款時曾檢附身分證影本
    ，其上載明「限誠泰銀行用」，足見該筆貸款係上訴人本人
    所借用云云，而上訴人固不否認上開身分證影本與原本相符
    ，惟辯稱上開「限誠泰銀行用」等字非其所寫，系爭貸款應
    係其夫即訴外人甲○○冒用其名義及身分證影本所申辦等語
    。查系爭貸款申請書係附隨於上訴人向被上訴人申請使用之
    信用卡帳單所寄送，而觀諸被上訴人所提出上訴人名義之信
    用卡申請書，其上記載辦卡人現居地址即卡片寄送地址為「
    高雄市○○○路331 號」，後方附記「與夫住」，而電話號
    碼欄記載「00-0000000」，其後亦附記「夫的」，至於辦卡
    地點則記載「申請人先生轉交」等文字（詳本院卷第29頁）
    ，以該信用卡申請書係上訴人前夫甲○○所提出，其內所載
    連絡電話、居住處所均屬甲○○所有，則該信用卡是否係出
    自上訴人本人之意願所申辦，已屬可疑；又系爭貸款申請書
    其上公司地址記載「高雄市苓雅區○○○路130 號（地下停
    車場）」，有該申請資料附卷可佐（北簡卷第4 頁），而甲
    ○○前曾受僱於交通局，派駐在凱旋醫院之凱旋停車場即高
    雄市苓雅區○○○路130 號擔任場長，並固定在凱旋停車場
    任職乙情，有本院電話紀錄在卷可稽（本院卷第92頁），是
    由系爭貸款申請書記載之公司地址與甲○○實際工作地點相
    符乙情觀之，益徵系爭貸款應係甲○○，而非上訴人所申辦
    。再參諸上訴人與甲○○曾為夫妻關係，並同在交通局任職
    ，甲○○直至94年4 月8 日始因故遭交通局解僱，有該局94
    年12月8 日高市交停字第0940045813號函存卷足憑（本院卷
    第30頁），則甲○○在離職前，欲取得上訴人之相關身分資
    料應非難事，是尚難以系爭貸款申請書後附有上訴人之身分
    證影本，且其上記載「限誠泰銀行用」為由，即推論系爭貸
    款係上訴人所辦理。
  (三)被上訴人另稱系爭貸款係匯入上訴人於中國商銀開設之帳號
    00000000000號帳戶，以代償上訴人積欠中國商銀之欠款，
    由是可見系爭貸款確係上訴人所借云云。查前開0000000000
    0 號帳戶係上訴人前於92年5 月30日即已申辦，而開戶時須
    本人持身分證原本親至申辦，經核驗無訛始受理開戶，且該
    帳戶開戶時所一併申領之金融卡，亦於開戶時由上訴人本人
    簽名領用等情，此據中國商銀新興分行94年8 月16日（94）
    中興總字第195 號函答覆甚詳（原審卷第37頁），並有開戶
    時檢附留存之上訴人身分證影本、開戶申請請書卡、存款印
    鑑卡暨網路查詢資料等件在卷足稽（原審卷第25至29頁），
    是以該帳戶應係上訴人本人親自辦理開戶乙情，固堪認定。
    惟以，雖該帳戶係上訴人所開設，亦無從因系爭貸款係用以
    清償該帳戶之欠款，即遽為推論系爭貸款係上訴人所申借。
    況且，觀諸該帳戶之消費明細，自93年起迄今有多筆國外提
    款之交易（93年5 月23日至24日、同年9 月14日、同年9 月
    22日，詳原審卷第37至38頁），而該等交易之時間，均核與
    甲○○入出境紀錄相符（93年5 月22至25日、同年9 月12
    至14日、同年9 月18至22日，詳本院卷第63頁），反觀上訴
    人並無出境紀錄，可見該帳戶雖原為上訴人所開設，然至遲
    自93年起，實際上即多由甲○○使用，是系爭貸款所代償之
    款項，已難認係上訴人積欠之債務；而上訴人與甲○○自92
    年底起即因感情不睦而分居，雙方並於93年1 月8 日離婚乙
    節，此為被上訴人所不爭，並有戶籍謄本附卷足據（原審卷
    第12頁），衡情上訴人當無可能代甲○○清償欠款，是以上
    訴人辯稱爭貸款應係甲○○冒用其名義所申請，貸得之款項
    係由甲○○本人花用，其不知情乙情，應屬可採，被上訴人
    前揭主張殊無足信。
  (四)被上訴人再主張系爭貸款縱非上訴人所借，上訴人仍應負授
    權責任云云，惟查，被上訴人並無法舉證證明上訴人有授權
    他人代為申辦系爭貸款之情事，且系爭貸款之申辦手續，係
    將信用卡簡易通信貸款申請書填妥後寄送予被上訴人即可，
    本件申請書上「乙○○」之簽名並非上訴人所簽，而後附之
    身分證影本亦非上訴人所檢附，俱如前述，則上訴人並無以
    自己之行為使被上訴人誤信其業將代理權授與他人之情事；
    又上訴人一知悉系爭貸款之事，即立即表示否認之情（北簡
    卷第9 頁），被上訴人尤難謂其已因客觀之事實相信上訴人
    有授權他人辦理系爭貸款，是被上訴人另稱上訴人應依表見
    代理規定負授權人責任云云，亦屬無據。
五、綜上所述，上訴人辯稱系爭貸款並非其親自或授權他人申請
    乙情，堪信屬實，從而，被上訴人依消費借貸之法律關係，
    請求上訴人給付189,266 元，及自93年10月21日起至清償日
    止，按年息19.71%計算之利息，及按上開利息總額10% 計算
    之違約金部分，為無理由，應予駁回；原審就此部分判命上
    訴人敗訴，尚有未洽，上訴意旨求予廢棄改判，為有理由，
    自應由本院予以廢棄改判如主文所示。
六、據上論結，本件上訴為有理由，依民事訴訟法第436 條之1
    第3 項、第450 條、第78條，判決如主文。
中    華    民    國    95    年    8     月    25    日
            民事第一庭          審判長法  官  甯馨
                                      法  官  曾鴻文
                                      法  官  莊珮君
正本係照原本作成。
本判決不得上訴。
中    華    民    國    95    年    8     月    25    日
                                      書記官  何明昌


司法院資訊處製作；財團法人民間司法改革基金會備份。
